【裁判字號】    98,台上,2456
【裁判日期】    980507
【裁判案由】    違反貪污治罪條例
【裁判全文】
最高法院刑事判決            九十八年度台上字第二四五六號
上  訴  人  甲○○（即劉鵬輝）
            乙○○
上 列一 人
選任辯護人  林樹根律師
            俞兆年律師
上列上訴人等因違反貪污治罪條例案件，不服台灣高等法院高雄
分院中華民國九十七年十一月二十八日第二審更審判決（九十六
年度上更(二)字第二二一號，起訴案號：台灣高雄地方法院檢察署
八十七年度偵字第一三二二二號、第一三七一六號、第一三七一
七號、第一四一０五號、第一四七九六號、第一四九０三號、第
一五三一四號），提起上訴，本院判決如下：
    主  文
原判決關於乙○○部分撤銷，發回台灣高等法院高雄分院。
其他上訴駁回。
    理  由
一、撤銷部分（即乙○○部分）：
本件原判決認定，上訴人乙○○係審計部稽查員，負責原判決事
實欄所載本件「花蓮南埔營區八十一年度土木工程」（下稱本件
系爭工程）投標之監標業務，於開標前，因與投標廠商董梁有舊
誼，透過劉其君（中校副處長，已退伍）居間聯絡，應董梁之邀
，南下與其他投標廠商王光漢、歐偉良、董梁、徐德興等人，在
高雄市飲宴，席間，乙○○應允尊重軍方所核定之底價，不予殺
價，而王光漢、歐偉良、董梁、徐德興等人則表示將支付新台幣
（下同）七十萬元予乙○○，以資酬謝。嗣於王光漢、歐偉良、
董梁、徐德興、廖武雄等人得標後，因認乙○○依約未刪減底價
，共同基於交付賄賂之犯意，乃由歐偉良在台北市○○街某茶藝
館附近，交付乙○○賄款七十萬元，而乙○○雖明知其未刪減底
價並不違背職務，竟基於收受賄賂之意思而收受之，因而維持第
一審論處乙○○公務員未違背職務收受賄賂，收受賄賂罪刑之判
決，固非無見。
惟查：(一)、文書因呈現之證據型態及其待證事實之不同，證據之
檢驗方式，亦有差異，倘係以其物之本身呈現作為證據者，性質
上與一般物證無異，例如筆跡或事件之遺跡等證據，所須檢驗者
，為書寫文字之「同一性」而已，固得以物證同視，不生傳聞排
除法則問題。反之，倘係以文書記載之內容所敘述之事實作為證
據，須檢驗其敘述事實之「真實性」者，則屬被告以外之人審判
外之陳述，與一般傳聞並無不同，須具有傳聞例外容許之情形，
始得依傳聞之例外規定認有證據能力。原判決所引用「扣案歐偉
良編號001-1帳冊之記載（即審計張700,000字樣）」，核非以其
物之本身作為證據，亦即非以筆跡或事件之遺跡待證乙○○本件
被訴犯行者，與物證不同，其證據之性質，係以帳冊內容記載之
事實作為證據者，應屬被告以外之人於審判外之陳述，為傳聞證
據。原判決理由所為「扣案歐偉良編號001-1 帳冊係屬物證，尚
非被告以外之人於審判外之書面陳述，自不屬傳聞證據……」證
據能力之論述，有違證據法則。又帳冊之記載，如認符合刑事訴
訟法第一百五十九條之四第二款規定而有證據能力，須查明其係
從事業務而有製作權之人於例行業務過程所須製作之紀錄文書，
始屬傳聞排除之例外而有證據能力；或須屬事件甫發生或發生後
不久，文書紀錄人因備忘而作成之備忘錄，始符合刑事訴訟法第
一百五十九條之四第三款傳聞之例外而有證據能力。原判決就此
等傳聞例外之前提事實未予詳究，僅憑歐偉良於原審民國九十一
年度上訴字第一四五七號所稱「前開帳冊多筆款項均是事後回憶
告知伊配偶後，由伊配偶添加記載」，即遽認「扣案歐偉良編號
001-1 帳冊之記載」有證據能力，亦有應於審判期日調查證據未
盡之違誤。(二)、刑事訴訟法第二百十二條規定「法院或檢察官因
調查證據及犯罪情形，得實施勘驗」，是勘驗乃證據方法之一種
，又同法第四十二條第一項規定「……勘驗，應製作筆錄……」
，是勘驗筆錄乃此種調查證據應遵守之程序，實施勘驗之事項須
與勘驗筆錄所記載之事項一致，證據調查始符合法定程序，否則
，勘驗證據即屬未經合法調查，依同法第一百五十五條第二項規
定，不得作為判斷之依據。卷查原審法院於九十一年度上訴字第
一四五七號調查證據時，實施勘驗扣案之電話錄音及譯文（應係
比對錄音與譯文之同一性），筆錄前段記載「法官當庭播放徐德
興與王光漢對話之錄音帶（僅徐德興與王光漢通話譯文）」，然
後段則記載「錄音內容與八十七年度偵字第一三二二二卷所附譯
文（即徐德興分別與王光漢、劉其君二人通話譯文）相符」，實
施勘驗與勘驗筆錄顯不吻合，自難謂經合法調查。原判決逕以該
未經合法調查之勘驗證據作為判決之依據，尚有違誤。況原判決
認定係歐偉良交付乙○○賄款七十萬元，徐德興、王光漢及劉其
君均非交付賄款之人，為何徐德興與王光漢、劉其君間之對話與
乙○○收受賄款之待證事實有推論之關聯性？原判決就此，未敘
明其理由，及執以作為認定乙○○收受賄款之證據，亦有判決理
由不備之違誤。(三)、綜上，原判決依憑扣案帳冊及勘驗證據，認
定乙○○犯公務員未違背職務收受賄賂罪行，有以上之違背法令
。乙○○上訴意旨指摘原判決不當，非全無理由，該部分應仍有
撤銷發回之原因。此外，原判決既認，乙○○於本件系爭工程投
標前，受董梁之邀，與王光漢、歐偉良、徐德興在「高雄市飲宴
」，係由劉其君居間聯絡，何以劉其君於飲宴並未在場？劉其君
在投標前是否認識乙○○？如何事先知悉乙○○將負責監標業務
？否則，豈能居間聯絡此項飲宴，而給予廠家表示行賄之機會。
又原判決既認乙○○與董梁有舊誼，其應董梁之邀，何須由劉其
君居間聯絡？另原判決所認定乙○○事後在「台北市○○街某茶
藝館」附近，收受歐偉良交付七十萬元賄款一節，是否尚有其他
事實可資佐證？案經發回，以上各情，允宜一併究明。
二、駁回部分（即甲○○部分）：
按刑事訴訟法第三百七十七條規定，上訴於第三審法院，非以判
決違背法令為理由，不得為之。是提起第三審上訴，應以原判決
違背法令為理由，係屬法定要件。如果上訴理由書狀並未依據卷
內訴訟資料，具體指摘原判決不適用何種法則或如何適用不當，
或所指摘原判決違法情事，顯與法律規定得為第三審上訴理由之
違法情形，不相適合時，均應認其上訴為違背法律上之程式，予
以駁回。本件上訴人甲○○（原名劉鵬輝）上訴意旨略稱：本件
系爭工程係空軍後勤司令部承辦，甲○○乃使用單位三支處人員
，並未參與招標作業，既不知悉工程底價，亦未收受賄賂，共同
被告王光漢、劉其君、歐偉良關於甲○○參與本件系爭工程、知
悉招標底價或收受賄賂若干各節，所述未盡一致，原判決未予查
明，即有應於審判期日應調查之證據而未予調查之違誤；查扣之
帳冊上載「支出十萬元向黑道流氓購買領標廠商名單」，且歐偉
良證稱「廠商名單已買得，無庸同甲○○取得。」而甲○○所辯
，收受之款項乃工程款各節，原判決恝置不論，仍為不利於甲○
○之認定，有採證違背證據法則之違法等語。
惟查：犯罪事實之認定，證據之取捨及其證明力如何，乃事實審
法院自由判斷之職權，如其取捨不違背經驗法則與論理法則，即
不得指為違法，而據為上訴第三審之理由。原判決認定，緣王光
漢與劉其君熟識，得知本件系爭工程招標，向劉其君表明承作此
工程之意願，劉其君表示可以提供領標廠商名單及設施處所訂工
程參考底價，以協助得標。甲○○當時擔任國防部空軍後勤司令
部（現已改為國防部空軍司令部後勤處）三支處少校股長（現已
退伍），為維修使用單位派出之人員，負責設計、監造，並協助
陳克斌（少校工程官，現已退伍）辦理廠商領標等業務，在劉其
君督導下執行職務，竟與劉其君、陳克斌基於違背職務收受賄賂
及洩漏國防以外應秘密消息之犯意聯絡，由劉其君負責與王光漢
等人聯繫，陳克斌、甲○○則負責提供領標廠商名單予劉其君。
迨領標完畢後，陳克斌、甲○○得知領標者共有「瑞鋒、珠江、
山川、遠東、同順、九華、軍功」等七家營造公司，依劉其君之
指示，將七家領標營造公司名稱書寫在便條紙，交予劉其君，推
由劉其君在空軍後勤司令部門口馬路上交與王光漢，而共同洩漏
領標廠商名單，又推由劉其君與王光漢等人在高雄市聚會，並洩
漏前開工程經空軍後勤司令部設施處核定之底價約為三億三千萬
元，並協議以該工程得標價款之一定比例期約賄款。劉其君於王
光漢等人順利得標後，即撥打電話與王光漢聯絡，要求王光漢依
約給賄，並稱先拿得標金額之百分之二．五（約八百十五萬元）
，王光漢、歐偉良乃應劉其君之要求，嗣後由歐偉良將行賄款四
百萬元以文旦盒包裝，上覆蓋報紙，在空軍後勤司令部大門口左
側馬路邊，放入劉其君所駕駛自用小客車打開之後行李廂，由劉
其君收受，爾後，劉其君以電話通知陳克斌、甲○○前來空軍後
勤司令部設施處副處長辦公室，交付陳克斌、甲○○二人各四十
萬元賄款，餘款則留供己用等情。其中甲○○參與系爭招標工程
一節，已說明業據甲○○在法務部調查局北部地區機動工作組（
下稱調查局北機組）供明在卷，核與陳克斌、劉其君在調查局北
機組所供相符，並有國防部七十六年令頒之「國軍營繕工程教則
」規定可資佐證；其中與劉其君、陳克斌共同洩漏投標底價予廠
商及違背職務收受賄賂各節，已說明業據劉其君與王光漢於調查
局北機組供述屬實，並有王光漢、徐德興、劉其君間之電話錄音
可資佐證，甲○○否認未共同洩露領標廠商名單及收取賄款等辯
解，如何不足採之理由。原審依調查證據之結果，按所得心證，
分別定證據之取捨，所為論斷，核無違背客觀存在之經驗法則與
論理法則，自屬事實審採證、認事之適法職權行使，不容漫事指
為違法。甲○○上訴意旨，置原判決理由已明白論斷之事項於不
顧，對於原審採證、認事之職權行使，仍執陳詞，否認犯罪，為
單純之事實上爭執，徒憑己見，漫指原判決違背法令，均非適法
之第三審上訴理由。應認甲○○之上訴，違背法律上之程式，予
以駁回。
據上論結，應依刑事訴訟法第三百九十五條前段、第三百九十七
條、第四百零一條，判決如主文。
中    華    民    國  九十八  年    五    月    七    日
                      最高法院刑事第五庭
                          審判長法官  陳  正  庸
                                法官  賴  忠  星
                                法官  林  秀  夫
                                法官  宋      祺
                                法官  陳  祐  治
      本件正本證明與原本無異
                                      書  記  官
中    華    民    國  九十八  年    五    月   十三   日
                                                      Ｑ


司法院資訊處製作；財團法人民間司法改革基金會備份。
